【裁判字號】    94,醫,2
【裁判日期】    970430
【裁判案由】    侵權行為損害賠償
【裁判全文】
臺灣臺南地方法院民事判決                 94年度醫字第2號
原      告  乙○○
訴訟代理人  林春華律師
被      告  國立成功大學醫學院附設醫院
法定代理人  甲○○
訴訟代理人  王成彬律師
上列當事人間請求侵權行為損害賠償事件，經本院於民國97年4
月30日言詞辯論終結，判決如下：
    主  文
原告之訴及其假執行之聲請均駁回。
訴訟費用新臺幣壹萬伍仟捌佰伍拾元由原告負擔。
    事實及理由
一、按訴狀送達後，原告不得將原訴變更或追加他訴，但請求之
    基礎事實同一者，不在此限；民事訴訟法第255條第1項第2
    款定有明文。本件原告起訴時依據侵權行為法律關係，請求
    被告應給付精神慰撫金新台幣（下同）1,500,000元及法定
    遲延利息，嗣於訴訟中追加依據民法第224條、第227條債
    務不履行之法律關係請求，其請求之基礎事實同一，依上開
    規定，應予准許，合先敘明。
二、原告起訴主張：
  (一)原告於民國92年11月22日下午4時23分因車禍至被告醫院急
    診住院，經被告醫院之醫師會診救治，於92年11月24日上午
    9時27分出院後，於同年11月27日、12月3日、12月4日回診
    ，由被告醫院整型外科張立人醫師及謝式洲醫師治療。原告
    在住院及回診期間屢次向醫師反映手部疼痛，無法使力，懷
    疑有骨折，原告在住院期間有拍攝手部X光片，但被告醫院
    之醫師竟未詳細察看X光片，草率表示撞傷後本來就會痛，
    並無骨折現象，原告最後1次於92年12月10日至被告醫院回
    診時，再度表示手部疼痛不堪，使不上力氣，向醫師詢問是
    否有骨折，被告醫院之醫師仍表示其看過X光片肯定沒有骨
    折。惟原告於92年12月10日至奇美醫院就診，奇美醫院之醫
    師懷疑有骨折，乃先予檢查，原告於92年12月12日另到苗栗
    弘大醫院就診檢查，原告於92年12月15日至奇美醫院看診時
    ，經醫師告知確認有左側橈骨骨折、右手大姆指骨折，原告
    自奇美醫院轉診到豐原漢中醫院後，再度確認另有左手腕月
    狀骨脫位（即脫臼）等症狀。嗣經原告調閱原告在被告醫院
    之病歷及X光片，發現依92年11月23日拍攝X光片即可看出原
    告左側橈骨骨折，但被告醫院之醫師竟未發現且未作處理，
    被告醫院其後雖以原告骨折處在X光片的角落，所以沒有看
    到云云，惟醫師有義務詳細判讀X光片，何況原告已屢次表
    示疼痛，並詢問醫師是否有骨折，被告醫院之醫師卻因為草
    率處理病情，長達19日未處理原告之骨折，失去黃金治療時
    機。原告右手大姆指骨折部分，因被告醫院拍攝之X光片角
    度錯誤，被告醫院之醫師未發現骨折，誤診為脫臼，僅打上
    石膏，但內部骨折部分未以釘子固定，導致石膏上太久，韌
    帶沾粘，無法完全復原，延誤就醫，影響病情。因被告醫院
    之醫師診斷錯誤，造成原告目前右手無法對掌（即大姆指與
    小食指抓合），連一支筆等小物掉落地上，都無法撿取，姆
    指功能喪失一半，有時手拿碗等其他物品，不自覺的掉落地
    上，無法吹冷氣，冬天時筋骨疼痛不堪，無法拍掌，日後仍
    會產生無法預期之損害，造成極大痛苦及困擾，影響工作能
    力，目前原告領有殘障手冊，身心受嚴重創傷，前後多次到
    其他醫院治療，至今仍必須每天復建，花費醫藥費及時間相
    當多。原告曾向被告醫院反映，被告醫院藉詞推托，但被告
    醫院之醫師既未診斷出原告左側橈骨骨折及右手大姆指骨折
    ，亦未告知原告骨折病情，顯有重大過失，原告至今無法痊
    癒，被告卻毫無悔意，爰依據民法第184條、第188條、第
    195條之侵權行為之法律關係，及民法第224條、第227條債
    務不履行之法律關係，請求非財產上之損害賠償。
  (二)對於被告抗辯之陳述：
  (1)原告於92年12月10日至奇美醫院就醫後，始發現右手大姆指
    及左側橈骨骨折，因此左手打石膏固定，並於92年12月15日
    在奇美醫院做右手骨折復位及內固定手術，而左手疼痛部分
    醫師則做神經放鬆手術。原告直至92年12月4日尚有至被告
    醫院整型外科門診，故不可能因其他外力造成原告右手大姆
    指及左側橈骨骨折，況原告左側橈骨骨折在被告醫院的X光
    片就已拍攝到，係被告醫院之醫師疏忽未發現，原告右手大
    姆指骨折則係因被告醫院拍攝X光片之角度未充分所致，因
    此未發現，且原告之右手在被告醫院診斷為脫臼後就一直上
    石膏，直到奇美醫院就醫，期間沒有拆除石膏，更不可能是
    其他外力造成骨折。
  (2)依被告醫院92年11月22日急診護理記錄記載「雙手背近手腕
    處疼痛」，及同年11月23日急診護理記錄記載「左手腫痛」
    ，在病患及護理記錄均有反映手部疼痛，尤其左手更明確，
    被告醫院之醫師依症狀及原告車禍之嚴重性，理應判斷有骨
    折及脫臼，但未發現。被告醫院之醫師誤診，右手部分嚴重
    無法對掌，左手橈骨則有酸、麻、疼痛之後遺症，左手腕部
    分則揮動的角度（例如上翹或下壓）比正常人的手較小，也
    造成原告日常生活不便及工作能力上之減少。
  (3)原告於起訴前與被告醫院協調，但被告醫院並無誠意處理，
    原告對醫師專業相當尊重，以奇美醫院來比較，醫師已經盡
    力，但因每位醫師專業不同，奇美醫院之醫師建議原告另覓
    醫師治療左手腕半月骨脫臼部分，反觀被告醫院之處理態度
    則為推卸責任，若初始被告醫院盡責任處理，當可立即診斷
    骨折及脫臼，由於被告醫院不能妥為醫治，原告只好轉而另
    尋其他醫院救助，原告至其他醫院就醫，是幫忙補救被告醫
    院所沒有處理好的部位，被告醫院不能推卸責任。
  (4)關於原告右手姆指骨折部份，雖被告醫院以石膏固定，但因
    屬不穩定性骨折，右手姆指是較易鬆動部位，須開刀以鐵線
    固定，若非奇美醫院開刀固定，則骨折不易癒合，僅以石膏
    固定也不易有癒合效果；關於原告左手橈骨骨折部分，被告
    醫院完全沒有任何處置，除了診斷疏失外，治療上也有錯失
    ，致原告非僅承受骨折之疼痛，還有日後不易癒合的問題，
    直至原告至其他醫院後才得到正確的診斷及處置，否則迄今
    仍承受骨折之痛。原告至奇美醫院就醫後，發現原告右手大
    姆指及左側橈骨骨折，採取之治療方式為左手打石膏固定，
    右手骨折復位及內固定手術，而左手疼痛部分醫師則做神經
    放鬆手術。原告訴訟代理人詢問過骨科醫師表示，打石膏屬
    保守療法，但因右手大姆指關節屬於容易滑動的關節，故僅
    以石膏固定容易滑動，因此以手術固定即鋼絲固定較穩固。
    但不論採何種療法，醫師若依專業判斷，原告並無意見，但
    被告醫院完全不了處理，即有過失。故原告右手大姆指及左
    側橈骨骨折部分，不論事後由其他醫院採何種療法，均是因
    被告醫院之醫師疏忽未治療所造成的延誤及傷害。
  (5)行政院衛生署醫事審議委員均由醫師組成，其鑑定報告顯然
    偏坦被告醫院，站在醫師的立場考量，未予不考量病患的立
    場。若因被告醫院設備不足，以其現有設備無法檢驗出骨折
    ，或病患的骨折部位特殊、病情少見，醫師難以診斷，自屬
    不能歸責於醫師，但是被告醫院是大型教學醫院，設備足夠
    ，且原告骨折部位並非罕見疾病或部位，其他較小型醫院都
    可診斷出來，被告醫院之醫師豈能謂無過失，以下就鑑定結
    果表示意見：
    1.關於鑑定意見(一)：原告之右手大姆指經被告醫院拍攝X光
      並予以治療，被告醫院卻一直無法發現右手姆指骨折，後
      來是在弘大醫院拍攝X光後才發現，被告醫院是國內大型
      知名教學醫院，具有非常專業教授級醫師及數一數二的診
      療設備，卻連骨折都無法診斷出來，不論是右手姆指X光
      未拍出有骨折，或者是即使X光已拍出左手橈骨骨折，但
      被告醫師之醫師卻未發現，反觀弘大醫院則是較無全國知
      名度的地區醫院，卻可以正確拍出骨折X光片，並正確診
      斷，難道拍攝右手姆指骨折X光很困難嗎？依等級來看，
      被告醫院之設備理應該比弘大醫院更良好，且擁有比別家
      醫院更完整的醫療專業人員，資源人力更豐富的醫院無法
      拍攝出來，絕對不是因為設備不足，而是因為醫師沒有真
      正用心為病患診察病情，詳細檢查。因此鑑定意見表示被
      告醫院無法看出有骨折是以上依常角度規照X光片，原告
      至為不服。
    2.關於鑑定意見(二)：原告在被告醫院就醫時就一直打上石膏
      ，故原告改至奇美醫院時已經有上石膏，不可能在上石膏
      期間又再骨折，因為若上石膏中受到撞擊一定是石膏先碎
      裂，才有可能手骨折，但原告到奇美醫院就醫時，石膏仍
      在，足證在這期間不可能有新的原因發生骨折，雖鑑定意
      見表示無法判斷是否在被告醫院時就已經骨折，但被告若
      抗辯上石膏的手，內部發生骨折，外部的石膏卻一直還在
      ，這種違反常理的主張，應負舉證責任。
    3.關於鑑定意見(三)：鑑定意見表示未看見病人主述或醫師在
      病歷記載韌帶沾粘的症狀，但通常病人只知道表達會痛，
      並不知道何謂韌帶沾粘，所以在治療當時病人不會主述自
      己有韌帶沾粘；而骨折後發生韌帶沾粘，是一般正常，但
      如果當時立即發現骨折，正常治療只要1個月就可以解除
      石膏及疼痛，但原告因為沒有正確診斷所以打了3個月石
      膏，造成較長期間的疼痛及不便，除了治療期間加長，且
      致韌帶沾粘後遺症雖是必然，但原本如果立即處理可能只
      是輕鬆症狀，卻因沒有正確且即時處理，導致後遺症較嚴
      重。且對於病患來說醫師應正確告知病況，如果在沒有得
      到正確告知的情況下，會造成病患難以接受這樣的結果。
      原告已經申請取得殘障手冊，足以證明原告事後手部活動
      能力確實已經受影響，且已達成一定嚴重度，才能領取殘
      障手冊，例如無法密合，無法以姆指撿起物品，或開車受
      影響。
    4.關於鑑定意見(八)：鑑定意見表示一般均採保手療法，如肩
      手三角巾固定，惟被告醫院完全沒有任何處置，除了診斷
      疏失外，治療上也有錯失，原告期間不但承受了骨折的疼
      痛，還有日後不易癒合的問題，原告到其他醫院後才得到
      正確的診斷及處置，否則也一直承受骨折之痛，因此延長
      就醫及疼痛的期間，以及造成較長期間的不便，日後雖回
      復但仍有容易酸痛的後遺症。
    5.鑑定意見係以結果論，只要結果差不多即無疏失，但對於
      醫師誤診卻毫不重視，許多疾病誤診未及時治療，可能會
      造成無法彌補的後果，原告被誤診的部位只能自認所幸非
      致命的部位，僅造成手指殘障的後果，所以被告醫院之醫
      師及鑑定單位就認為毫無過失，原告無法接受。原告主張
      並非被告醫院之醫師無過失，只是剛好誤診的部分，並非
      嚴重致命部位，且其他醫院仍可彌補，但對於原告須花費
      較多的時間及精神治療及治癒後仍留下較嚴重的後果，被
      告仍應負賠償責任。
  (三)聲明：被告應給付原告150萬元，及自起訴狀繕本送達之日
    起至清償日止按年息百分之五計算之利息；並願供擔保請准
    予宣告假執行。
三、被告則以：
  (一)原告於92年11月22日下午4時33分至被告醫院急診外科就診
    ，主訴騎機車被自用車撞，事故後曾有短暫失去意識，口腔
    活動性出血，牙齒斷裂，身體多處擦傷，經安排腦部電腦斷
    層及多部位Ｘ光片檢查，發現大腦微量硬腦膜下腔出血，右
    側拇指基底關節脫位，上頷骨骨折，多顆牙齒斷裂及2顆牙
    齒缺失，經會診整形外科施以拇指脫位復位，石膏夾板固定
    ，牙科照會，頭部外傷觀察及症狀治療，嘴唇傷口縫合及全
    身擦傷處理後，於92年11月24日上午9時27分離院。
  (二)有關原告右側拇指基底關節脫位、左手肘橈骨頭骨折的部分
    ，茲分別說明如下：
  (1)原告右側拇指基底關節脫位：依X光發現右側拇指基底關節
    脫位後，即照會整形外科醫師，原告出院後，於92年11月27
    日整形外科吳煒文醫師第1次門診回診。於92年12月3日第1
    次至謝式洲醫師門診就診。謝式洲醫師當時發現石膏副木有
    鬆脫現象，且觸診懷疑有脫位現象，因此特別請張立人醫師
    帶至骨科石膏門診診間，重新以石膏環形固定（thumb
    spica ），並囑附如石膏太緊不舒服，應隨時回急診處理。
    原告於92年12月4日來院急診，主述石膏太緊，張立人醫師
    將石膏鋸開處置，並重新以樹脂石膏（resin cast）固定後
    離院。原告於92年12月17日第2次至謝式洲醫生門診時，原
    告當時聲稱在苗栗弘大醫院手術接受右手腕及左手肘開刀及
    骨釘固定，並攜帶外院動完手術後之X光片，謝式洲醫師依
    其外帶X光片，發現骨釘固定後之X光片，第1掌骨底部有明
    顯之骨折及移位，與原告第1次來謝式洲醫師門診就診時即
    92年12月3日看到的X光片（即於92年11月22日在本院急診時
    照的片子），情況不相同。由於原告外帶之X光片，與在92
    年12月3日門診時，看到的92年11月22日照的片子明顯不一
    樣。經謝式洲醫師再查看92年11月22日右手X光片，確實當
    時是右拇指基底關節脫位，並無骨折線。此後，原告從未至
    謝式洲醫師門診就診，又原告於92年11月27日、92年12月3
    日、92年11月4日至被告醫院整形外科回診，於92年12月10
    日至被告醫院牙科門診，當日在被告醫院整形外科或骨科並
    未有任何就診記錄，原告謂其最後1次於92年12月10日至被
    告醫院複診，又再次表示手部仍疼痛不堪，使不上力氣，詢
    問是否有骨折，醫師仍表示片子看過了肯定沒有骨折等語，
    不攻自破。又原告於92年11月22日在被告醫院拍攝之X光顯
    示，確實是右大拇指基底關節脫位，無骨折線。此X光片經
    第1線急診醫師及張立人醫師、謝式洲醫師看過，且放射線
    診斷科俞芹英主任正式報告亦認為是右大拇指基底關節脫位
    ，並無骨折。原告在兩造召開協調會之前，堅持其於92年11
    月22日拍攝之X光片在右大拇指基底關節處有骨折，經被告
    提出本院於92年11月22日的X光片，證實確實無骨折線，乃
    改稱所拍攝之X光片角度有問題，實令人無奈，惟醫師係以
    當時所見的X光片做處理，況且X光片也是依標準拍攝正面及
    側面照。原告右大拇指掌骨基底部，依被告醫院之X光片確
    實無法看到骨折線，而只有關節脫位。依學理而言可予保守
    治療即石膏固定，其他醫院給予手術內固定實屬見仁見智之
    處理。原告聲稱僅打石膏，內部未以釘子固定，導致原告石
    膏上太久，韌帶沾黏，無法復原等語，事實上，並非所有骨
    折都須鋼釘固定，況且當日所見並無骨折，殊不知手術及鋼
    釘固定同樣會有組織沾黏、關節僵硬、鋼釘感染等等許多問
    題，引起手的功能受損。被告醫院選擇石膏固定，是為了保
    護、復原基底關節，使其受損之關節韌帶慢慢復原，況且從
    原告受傷92年11月22日至奇美醫院接受手術（即92年12月15
    日），才短短約3個星期，不會有原告主張石膏上太久，韌
    帶沾黏的問題。原告於不在被告醫院期間，是否有其他的因
    素造成骨折，不得而知，原告又未持續在被告醫院追蹤就診
    ，被告醫院無理由承擔此結果之責任。且依原告提供42次多
    家醫院的就診記錄，原告幾乎都在其他醫院治療與手術，原
    告在被告醫院治療期間，醫護人員已善盡正確之醫療處置。
  (2)對於原告左手肘橈骨頭骨折：對於多重外傷的診斷與處置，
    原本挑戰性即較高，依據學理應優先處理較可能影響生命徵
    象之問題，以被告之情況，整體而言，另有5大項問題：大
    腦微量硬腦膜下腔出血、上頷骨骨折、多顆牙齒斷裂及兩顆
    牙齒缺失、上顎齒槽骨斷裂、下唇撕裂傷、身體多處擦傷傷
    口、及右側拇指基底關節脫位，以上各項之問題，均已妥適
    處理。原告於92年11月24日離院後，僅經2次整形外科門診
    及1次急診（餘皆為牙科門診處置），之後自92年12月10日
    起，即長期在奇美醫院骨科處理。有關原告橈骨頭骨裂部分
    ，依據教科書書的分類，屬於第一型，標準之處理方法即採
    保守治療，而非開刀手術。
  (三)按「連帶債務人中之一人消滅時效已完成者，依民法第276
    條第2項規定，固僅該債務人應分攤部分，他債務人同免其
    責任，惟民法第188條第3項規定，僱用人賠償損害時，對於
    侵權行為之受僱人有求償權，是僱用人與受雇人間並無應分
    攤部分可言，倘被害人對為侵權行為之受僱人之損害賠償請
    求權，消滅時效已完成，如僱用人不得援用受僱人之時效利
    益，就全部債務同免責任，則於其為全部清償後，尚得向受
    僱人為全部求償，無異剝奪受僱人之時效利益，顯非事理之
    平。此經最高法院以85年台上字第651號、85年台上字第113
    1號著為判例。本件經行政院衛生署醫事審議委員會鑑定並
    無過失，退步言之，縱有疏失，原告對於醫師之請求權已罹
    於時效而消滅，本件請求亦無理由。
  (四)並聲明：原告之訴及假執行之聲請均駁回；如受不利判決願
    供擔保免於宣告假執行。
四、兩造不爭執之事項：
  (一)原告於92年11月22日下午4時23分因車禍至被告醫院急診住
    院，至92年11月24日出院，住院期間，曾安排多部位X光片
    檢查，原告右側拇指部分，經被告醫院急診室醫生依拍攝之
    X 光片判定為右側拇指基底關節脫位，乃會診整形外科施以
    拇指脫位復位，以石膏夾板固定。原告左側橈骨部分，被告
    醫院醫師則未予治療。其後原告於92年12月3日至被告醫院
    骨科醫師謝式洲門診後，由醫師張立人就其右側拇指部分重
    新施以石膏環固定，原告復於92年12月4日再至被告醫院急
    診，經被告醫院之醫師張立人就右側拇指部分重新施以樹脂
    石膏固定。原告再於92年12月17日至被告醫院骨科醫師謝式
    洲門診。
  (二)依被告醫院在原告住院期間所拍攝之右手大拇指X光片顯示
    ，不能判定原告患有右手大拇指骨折。
五、本院得心證之理由：
    原告主張其於被告醫院住院期間所作X光片檢查，其中原告
    左側橈骨骨折部分，依被告醫院於92年11月23日拍攝之X光
    片即可判讀，且原告多次反應疼痛，惟被告醫院之醫師卻未
    發現且未作任何處理，原告右手大姆指骨折部分，因被告醫
    院拍攝之X光片角度錯誤，致被告醫院之醫師未發現骨折而
    誤診為脫臼，僅打石膏，但內部骨折部分未以釘子固定，導
    致原告石膏上太久，韌帶沾粘，無法完全復原，延誤就醫，
    影響病情等情，惟為被告所否認，並以上開情詞為辯，是本
    件兩造爭執之事項在於：
    (一)原告提起本件訴訟是否已罹於時效消滅？
    (二)被告醫院拍攝之原告右手大拇指部分之X光片角度是否正
      確？被告醫院之醫師診斷為右手大拇指基底關節脫位有無
      誤診？
    (三)被告醫院之醫師依拍攝原告左側橈骨部分之X光片，可否
      判讀原告患有左側橈骨頭骨折？若可，被告醫院之醫師有
      無正確診斷並加以治療？
    茲於下列說明本院判斷之意見。
六、原告提起本件訴訟是否已罹於時效消滅：
  (一)按連帶債務人中之一人消滅時效已完成者，依民法第276條
    第2項規定，固僅該債務人應分擔之部分，他債務人同免其
    責任，惟民法第188條第3項規定，僱用人賠償損害時，對於
    侵權行為之受僱人有求償權，則僱用人與受僱人間並無應分
    擔部分可言，倘被害人對為侵權行為之受僱人之損害賠償請
    求權消滅時效業已完成，僱用人自得援用該受僱人之時效利
    益，拒絕全部給付，不以該受僱人已為時效抗辯為必要。如
    僱用人不得援用受僱人之時效利益，就全部債務同免責任，
    則於其為全部清償後，尚得向受僱人為全部求償，無異剝奪
    受僱人之時效利益，顯非事理之平（最高法院95年度台上字
    第1235號判決、85年度台上字第1131號判決可資參照）。
  (二)本件原告係基於債務不履行及侵權行為之法律關係，提起本
    件訴訟，其中關於請求侵權行為損害賠償部分，原告係主張
    被告醫院之醫師於92年11月22日起至92年12月10日對於原告
    誤診，致原告受有精神痛苦等情，惟查，原告在本院審理中
    已自承其迄今未對於被告醫院之醫師依據侵權行為法律關係
    訴請損害賠償（見本院卷(三)第38頁），則原告對於被告醫院
    之醫師之侵權行為請求權顯已逾2年時效，被告醫院為醫師
    之僱用人，依上開說明，被告醫院自得爰用原告對於被告醫
    院之醫師之損害賠償請求權時效業已完成，拒絕全部給付，
    被告醫院上開抗辯，洵屬有據，為有理由。
  (三)原告提起本件訴訟固已罹於侵權行為損害賠償請求權時效消
    滅，惟原告另依據債務不履行損害賠償請求權之法律關係提
    起本件訴訟，此部分即無上開請求權時效完成之適用，併予
    敘明。
七、被告醫院拍攝之原告右手大拇指部分之X光片角度是否正確
    ？被告醫院之醫師診斷為右手大拇指基底關節脫位有無誤診
    ？
  (一)本件醫療糾紛事件，經本院先後2次囑託行政院衛生署醫事
    審議委員會鑑定，第1次囑託行政院衛生署醫事審議委員會
    參酌被告醫院之原告病歷資料1冊及X光片2張、及本院調閱
    弘大醫院病歷資料1份及X光片2張、奇美醫院病歷資料1冊及
    影像光碟1片、新光醫院病歷資料1份及X光片3張，鑑定下列
    事項：
  (1)關於右手拇指部分檢查，依被告醫院所照X光片，能否看出
    右手大拇指有無骨折？右手拇指X光檢查之標準照法為何？
    從被告醫院為原告所照射之X光片之角度，有無違背醫療常
    規？
  (2)經對照被告醫院所照射之X光片，及弘大醫院為原告照射之X
    光片，其角度有無差別？又對照二家醫院照射之X光片，可
    否判斷原告之右手拇指骨折之傷勢是於被告醫院就醫時即已
    發生或事後所生？原告於92年12月10日至奇美醫院就診時，
    右手拇指部分是否仍上石膏？
  (3)關於原告右手拇指有無韌帶沾粘之症狀？如有，其原因為何
    ？是否可能因拇指骨折未以骨釘固定，僅以石膏包覆而產生
    ？
  (4)依被告醫院就原告於92年11月22日至92年12月10日之急診護
    理紀錄及病歷資料所示，原告針對右手拇指及左手之部分有
    無陳述不適之症狀？
  (5)被告醫院就病患之處理程序，包括X光照射及上石膏之治療
    有無疏失？關於原告左手橈骨骨折部分。
  (6)依被告醫院所照射之X光片能否看出有無骨折？該骨折之程
    度如何？
  (二)行政院衛生署醫事審議委員會就上開第1次囑託鑑定事項鑑
    定意見如下：
  (1)1.由被告醫院所提供為原告所照射之右手腕正面與斜面X光
      影像，是無法看出有骨折跡象。
    2.右手拇指X光檢查之標準照相，如要求精確拇指指頭與其
      基部掌指關節之正面與側面時：正面大拇指X光照相須將
      大拇指整個背面旋後朝下平貼照相檯；側面大拇指X光照
      相則須將手腕掌面朝下旋後15至35度，X光射線再由末端
      往前端15度傾斜對準大拇指基部掌指關節。
    3.無違背醫療常規，因原告在被告醫院所照射右手腕之照片
      ，為一般急診常規照相，已涵蓋手指末端至近端掌腕關節
      ，此常規手腕部照相已足夠過濾手腕之骨折或脫臼。
  (2)1.被告醫院所照之手腕X光片其角度為正面與斜面，弘大醫
      院則為手腕正面與側面，兩家醫院對原告之照射X光片是有
      差別。
    2.由對照兩院之X光片，被告醫院所照之右手腕X光片影像無
      法判斷就醫時骨折是否已發生。
    3.原告於92年12月10日至奇美醫院骨科二診時右手腕已有石
      膏因定。
  (3)1.根據所提供各家醫院之病歷資料，並無記載原告主述或醫
      師描述右手拇指關節有韌帶沾黏之症狀。
    2.右手拇指骨折或脫臼，無論徒手復位或鋼釘內固定加石膏
      因定治療，皆會有韌帶沾粘或關節僵硬，其原因是受傷時
      因拇指附著之肌肉、肌腱與基部掌指關節韌帶關節囊之傷
      害出血發炎有關，無論單獨使用石膏固定或鋼針內固定治
      療，皆會限制拇指關節活動，造成韌帶沾粘或關節僵硬。
  (4)原告於92年11月22日因車禍多處傷害至成大醫院急診室就醫
    ，右手腕大拇指因掌指骨關節脫臼接受石膏固定，約一週後
    ，於92年12月3日至外科門診追蹤治療，因右大拇指掌指骨
    關節仍有脫位，故被告醫院醫師予以拆除重打石膏，第二天
    （92年12月4日）右手大拇指基部關節仍然疼痛，再次求診
    於被告醫院急診室，醫師認為石膏太緊同時加上第一掌指骨
    關節仍有半脫位，故予以更換石膏處置。
  (5)綜合以上所述，被告醫院對原告多處傷害處理程序，包括X
    光照射及石膏更換處置符合醫療常規，尚無疏失之處。此有
    行政院衛生署96年2月16日衛署醫字第0960204455號函附醫
    事審議委員會第0000000號鑑定書1份附卷可憑（見本院卷(二)
    第17-20頁）。
  (三)本院第2次囑託行政院衛生署醫事審議委員會參酌本院卷宗
    資料，鑑定下列事項：
  (1)被告醫院於92年11月27日、12月3日與12月4日門診與急診時
    ，綜合原告所述症狀與醫師之診斷，依醫療常規，有無再照
    X 光進一步詳查病情必要？如有再照X光必要，其照相角度
    、方式之標準作業程序如何？與急診常規照相有無不同？
  (2)原告右手拇指基部骨折情形，依醫療常規應施以何種處置較
    為適當？如施以鋼釘內固定加石膏固定治療，比較僅施以石
    膏固定治療，所造成的韌帶沾粘或關節僵硬，或對癒後拇指
    關節活動所受限制，是否有程度上的不同？是否可因此免於
    身心障礙手冊中所載之輕度肢障情事？（即施以鋼釘內固定
    加石膏固定治療造成的韌帶沾粘、關節僵硬及癒後拇指關節
    活動之限制，是否會比較輕微，而不致於成輕度肢障情事）
    。
  (四)行政院衛生署醫事審議委員會就上開第2次囑託鑑定事項鑑
    定意見如下：
  (1)1.原告於92年11月27日因肢體多處擦傷至被告醫院整形外科
      吳煒文醫師門診複查、換藥，當時門診追蹤並未提及右手
      石膏有任何不適症狀；原告又於92年12月3日至被告醫院
      外科謝式洲醫師門診複查，發現右手石膏副木鬆脫，醫師
      給予更換石膏固定處置；再於92年12月4日因右手腕疼痛
      至被告醫院急診室就診，急診醫師發現右手腕石膏過緊，
      予以更換石膏後離院。綜合上述病狀，本案原告多次至門
      診及急診皆為肢體擦傷換藥，右手石膏鬆脫或過緊，醫師
      予以傷處換藥、放鬆及重打石膏，這些處置屬骨折醫療常
      規治療。一般而言，肢體關節骨折、半脫臼或脫臼，接受
      復位加上石膏固定或內固定（鋼針或鋼板）後，於門診或
      急診追蹤複查時懷疑骨折有移位之可能時，會評估傷況後
      決定有無必要再照X光檢查詳查。本案原告右手大拇指基
      部骨折，屬輕微線性骨折，僅需石膏固定治療即可。另因
      原告受傷後距門診追蹤日期過短，且數日後又再至他院門
      診（原告於92年12月10日至奇美醫院骨科），故醫師無法
      定期在門診X光攝影檢查追蹤病情。
    2.門診再照X光攝影檢查追蹤傷況，基本上，照相角度、方
      式的標準作業是肩上舉90度、肘彎90度、手掌朝下與正側
      面照相。如針對右手大拇指基部關節，可採用前述之右手
      拇指X光檢查之標準方式照相（詳上開第1次鑑定意見）。
    3.急診手腕X光照相與門診常規照相角度與方式並無不同，
      但病人如果有嚴重手腕傷疼、變形、頭部外傷、意識不清
      ，或有急診生命之傷害，常無法配合醫囑獲得標準角度方
      式的X光照相。
  (2)1.原告右手拇指基部骨折傷害，在被告醫院急診時X光照相
      時未發現骨折，事後在奇美醫院門診X光照相有看出大拇
      指掌骨基部關節輕微線性骨折。依骨科醫療常規，大拇指
      基部骨折主要是以徒手復位與石膏固定治療即可。若屬不
      穩定性骨折，如骨折移位過大，或是骨折併脫臼，或脫臼
      無法復位，或復位後再脫臼，才會考慮手術復位加鋼釘內
      固定與石膏固定治療。
    2.因手指基部骨折傷害，不論採用單純石膏固定與鋼針內固
      定加石膏固定，皆是利用固定大拇指基部關節不動以達到
      關節組織癒合。以上所述治療方式之不同，對拇指基部關
      節造成之韌帶沾黏、僵硬與關節活動受限之程度無法比較
      。係因為大拇指基部關節之特殊構造，對一般程度之骨折
      或脫臼之傷害結果，有很大之容忍程度，除外觀可能有變
      外，對大拇指的握力與活動影響不大。
    3.原告身心障礙手冊中，所載之輕度肢障之評估，就右拇指
      基底關節活動所受限制，不論是施以鋼釘內固定加石膏，
      或僅施以石膏固定均無法避免，亦無法免於右腕之輕度肢
      障情事。此有行政院衛生署97年3月19日衛署醫字第09702
      05631號函附醫事審議委員會第0000000號鑑定書1份附卷
      足參（見本院卷(三)第20-25頁）。
  (五)綜合上開行政院衛生署醫事審議委員會2次鑑定書可知，被
    告醫院之醫師為原告拍攝之右手腕X光片，乃一般急診常規
    照相，已涵蓋手指末端至近端掌腕關節，此常規手腕部照相
    已足夠過濾手腕之骨折或脫臼，並無違背醫療常規，且被告
    醫院所拍攝之X光片並未發現有骨折，事後雖在奇美醫院門
    診X 光照相有看出大拇指掌骨基部關節輕微線性骨折，惟依
    骨科醫療常規，大拇指基部骨折主要是以徒手復位與石膏固
    定治療即可，若屬不穩定性骨折，才會考慮手術復位加鋼釘
    內固定與石膏固定治療，惟不論採用單純石膏固定與鋼針內
    固定加石膏固定，皆是利用固定大拇指基部關節不動以達到
    關節組織癒合，又因大拇指基部關節之特殊構造，對一般程
    度之骨折或脫臼之傷害結果，有很大之容忍程度，故治療方
    式不同，對拇指基部關節造成之韌帶沾黏、僵硬與關節活動
    受限之程度無法比較，原告右拇指基底關節活動所受限制，
    不論是施以鋼釘內固定加石膏，或僅施以石膏固定均無法避
    免等情，足堪認定。
八、被告醫院之醫師依拍攝原告左側橈骨部分之X光片，可否判
    讀原告患有左側橈骨頭骨折？若可，被告醫院之醫師有無正
    確診斷並加以治療？
  (一)本件醫療糾紛事件，經本院先後2次囑託行政院衛生署醫事
    審議委員會鑑定，其中第1次囑託行政院衛生署醫事審議委
    員會參酌被告醫院之原告病歷資料1冊及X光片2張、及本院
    調閱弘大醫院病歷資料1份及X光片2張、奇美醫院病歷資料1
    冊及影像光碟1片、新光醫院病歷資料1份及X光片3張，鑑定
    下列之事項：
  (1)依被告醫院所照射之X光片能否看出有無左手橈骨骨折？骨
    折之程度如何？
  (2)依奇美醫院之病歷所載，奇美醫院最初是於何時診斷出原告
    有左手橈骨骨折之傷？
  (3)依原告左手橈骨之傷勢，一般均如何處理？是否均必須開刀
    治療？若未及早治療（以本件為例，於92年11月22日在成大
    醫院未診斷出，而於92年12月10日始於奇美醫院治療），是
    否會對病患該部分之傷勢產生後遺症？
  (二)行政院衛生署醫事審議委員會就上開第1次囑託鑑定事項鑑
    定意見如下：
  (1)根據被告醫院所照射之左肘部X光片，含上端肱骨與下端橈
    尺骨，已可看出橈骨頭骨折，此為線性輕微移位骨折。
  (2)奇美骨科門診醫師已於92年12月10日由X光月診斷出左手橈
    骨頭骨折。
  (3)原告左手之橈骨頭骨折，經X光影像判斷為線性輕微骨折，
    一般療法均採取保守療法，如肩與手肘三角巾固定，及藥物
    止痛，不需開刀治療。因此，骨折為線性輕微移位骨折，且
    無任何肘關節脫位不穩定，成大醫院即使急診時未及早診斷
    出，亦不會對該病人左肘部產生後遺症綜合成大醫院病歷記
    載與處置，病人之右大拇指沾粘與左肘關節僵硬與成大醫院
    醫師處置，尚未發現有醫療疏失之處。此有上開行政院衛生
    署96年2月16日衛署醫字第0960204455號函附醫事審議委員
    會第0000000號鑑定書1份附卷可憑（見本院卷(二)第17-20頁
    ）。
  (三)本院第2次囑託行政院衛生署醫事審議委員會參酌本院卷宗
    資料，鑑定下列事項：如被告醫院於92年11月22日急診時診
    斷出左手橈骨頭骨折，即及時給予石膏固定治療，相較於延
    至92年12月15目始施以石膏固定，是否可加速骨折的癒合時
    問，減輕病人承受的病痛程度？（即在不同時間施予石膏固
    定治療，對於骨折癒合速度與病人承受病痛的程度，有無不
    同）。行政院衛生署醫事審議委員會就上開囑託第2次鑑定
    事項鑑定意見如下：原告左側橈骨頭骨折屬線性輕微移位骨
    折，部分橈骨頭骨折且無肘關節脫位不穩定，一般常規治療
    僅需觀察、止痛、肩肘三角巾支撐或肘後單片石膏固定二週
    即可。不同時間之石膏固定治療對於本病人骨折癒合速度無
    影響，對病人承受痛苦皆影響不大。相反地，常見之肘關節
    骨折傷害，會因石膏固定過久或大於6週，反而會造成肘關
    節僵直，要恢復肘關節活動功能須更多時間與痛苦。此有
    行政院衛生署97年3月19日衛署醫字第0970205631號函附醫
    事審議委員會第0000000號鑑定書1份附卷足參（見本院卷(三)
    第20-25頁）。
  (四)據上開行政院衛生署醫事審議委員會2次鑑定書可知，依被
    告醫院之醫師為原告照射之左肘部X光片，含上端肱骨與下
    端橈尺骨，已可看出橈骨頭骨折，此為線性輕微移位骨折，
    部分橈骨頭骨折且無肘關節脫位不穩定，一般常規治療僅需
    觀察、止痛、肩肘三角巾支撐或肘後單片石膏固定2週即可
    ，不需開刀治療。
    被告醫院即使急診時未及早診斷出，亦不會對原告左肘部產
    生後遺症，且不同時間之石膏固定治療對於本病人骨折癒合
    速度無影響，對病人承受痛苦皆影響不大。相反地，常見之
    肘關節骨折傷害，會因石膏固定過久或大於6週，反而會造
    成肘關節僵直，要恢復肘關節活動功能須更多時間與痛苦等
    情，堪以認定。
九、綜上各情，原告對於被告醫院之受僱醫師已逾侵權行為請求
    權2年時效，被告醫院援用原告對於被告醫院之醫師之侵權
    行為損害賠償請求權時效業已完成，拒絕給付，洵屬有據。
    又原告不能證明其右大拇指沾粘與左肘關節僵硬，係因被告
    醫院之醫師醫療疏失所致，難認被告醫院之使用人即醫師，
    有何未依債之本旨不完全給付之情事。從而，原告本於侵權
    行為及債務不履行之法律關係，請求被告給付原告非財產上
    損害賠償1, 500,000元，及自起訴狀繕本送達被告之翌日起
    至清償日止，按年息百分之5計算之利息，為無理由，應予
    駁回。原告之訴既經駁回，其假執行之聲請，亦失所附麗，
    應併予駁回。
十、末按法院為終局判決時，應依職權為訴訟費用之裁判；又訴
    訟費用，由敗訴之當事人負擔，民事訴訟法第87第1項、第
    78條分別定有明文。本件原告之訴為無理由，本件訴訟費用
    確定為15,850元（即第一審裁判費），應由敗訴之原告負擔
    。
十一、據上論結，本件原告之訴為無理由，依民事訴訟法第87條
      第1項、第78條，判決如主文。
中    華    民    國    97    年    4     月    30    日
                  民事第三庭法  官     張桂美
以上正本證明與原本無異。
如不服本判決，應於送達後20日內，向本院提出上訴狀並表明上
訴理由，如於本判決宣示後送達前提起上訴者，應於判決送達後
20日內補提上訴理由書（須附繕本）。
中    華    民    國    97    年    4     月    30    日
                            書記官     謝安青


司法院資訊處製作；財團法人民間司法改革基金會備份。
